臺灣桃園地方法院民事判決　　　　　　　94年度家訴字第23號
原　　　告　乙○○
訴訟代理人　李震華律師
被　　　告　丙○○
上列當事人間請求回復姓氏事件，於民國94年6 月22日言詞辯論
終結，本院判決如下：
    主    文
原告之訴駁回。
訴訟費用由原告負擔。
    事實及理由
一、原告主張：兩造於民國92年4 月22日協議離婚，曾在苗栗市
    江錫麒律師事務所經律師江錫麒及原告之父甲○○見證下，
    約定未成年子許祐銓由被告監護時不得改姓，嗣92年6月25
    日立法院修正姓名條例第6條第3款規定，被告竟據此於94年
    1 月13日逕自向桃園縣新屋鄉戶政事務所申請變更未成年子
    許祐銓之姓氏為葉祐銓，惟按，民法第1059條第1 項就父母
    子女關係中姓氏部分設有明文規定，乃父母子女關係之最終
    及決定性標準，姓名條例乃政府之民政機關，為關於人民姓
    氏登記變更之行政管制規定，係屬行政法規，並無變更人民
    實體法權利義務關係之權力與法效，且子女姓氏，非如名字
    僅為自然人之代號，其寓有傳宗接代及判斷血緣關係之實質
    內涵，與為保護行使監護權之父或母之社會觀瞻法益者，顯
    然不可同日而語，姓名條例該條款於92年6 月在立法院修法
    過程中，內政部表達反對立場，且其三讀之附帶決議要求速
    就民法1059條研究相互配合之修正方案，可知該款在民法第
    1059條有效修正前，自無率然實施之基礎，是姓名條例第6
    條第1 項第3 款牴觸民法第1059條第1 項規定應屬無效，退
    步言之，解釋上依姓名條例變更子女姓氏仍需他方同意，否
    則應歸於無效，為此，爰依兩造離婚時之約定、侵權及民法
    第1059條規定提起本訴，並為訴之聲明：求為判決命被告偕
    同原告辦理未成年子葉祐銓回復姓氏登記為許祐銓等語。
二、被告抗辯：依兩造協議離婚當時的法律規定，未得原告同意
    ，被告無法逕自為未成年子葉祐銓改姓，是兩造協議離婚當
    時，並無被告將為未成年子葉祐銓改姓之疑慮，當時並未提
    及不得為未成年子葉祐銓改姓之議題，遑論此經原告提出獲
    得被告允諾。被告依修正公佈姓名條例第6條第3款申辦未成
    年子葉祐銓改姓事宜，係依法行事，並未有違反約定行為，
    基此為答辯聲明：請求駁回原告之訴等語。
三、兩造不爭執之事實：
（一）兩造於92年4 月23日登記離婚，約定未成年子許祐銓由被
      告擔任監護，被告於94年1 月13日依姓名條例第6 條第1
      項第3 款規定向戶政機關申請為未成年子許祐銓更改姓氏
      為葉祐銓等情，以上並有戶籍謄本附卷可稽，並據本院向
      桃園縣新屋鄉戶政事務所函查葉祐銓申辦改姓案卷資料在
      卷可佐，堪信為真正。
（二）兩造曾於92年4 月22日經證人江錫麒、甲○○見證，簽立
      離婚協議書，有該離婚協議書影本在卷足憑。
四、本件應審究者為兩造於92年4 月22日曾否達成被告不得為未
    成年子葉祐銓改姓之協議？原告得否請求被告偕同辦理未成
    年子葉祐銓回復姓氏登記為許祐銓。
（一）按「子女從父姓。但母無兄弟，約定其子女從母姓者，從
      其約定。」，「贅夫之子女從母姓。但約定其子女從父姓
      者，從其約定。」，民法第1059條定有明文。92年 6月25
      日修正公布姓名條例第6條第1 項第3款規定：「有下列情
      事之一者，得申請改姓：三、夫妻離婚，未成年子女姓與
      行使親權之父或母姓不同者。」。觀諸其立法提案說明略
      謂：「子女從父姓，以女性觀點出發，離婚後的婦女好不
      容易取得監護權扶養子女，但其子女仍必須從前夫姓氏，
      以致出現母親扶養冠前夫姓子女的情形，無法因婚姻的中
      止、監護權之取得，而讓子女得以從母親姓氏。此舉不但
      無法彰顯姓氏『追本溯源』的精神，更抹煞單親母親扶養
      子女的苦心。‧‧‧為進一步落實兩性平等目標，彰顯單
      親家庭父母養育子女的辛苦，擬提案修正姓名條例第6 條
      得申請改姓規定中，增列第4 款：『夫妻離婚，子女姓與
      監護人不同者』，讓辛苦撫養子女的單親家庭父母，得以
      藉此『正名』，讓父母的付出有所回報。也藉此修法，讓
      姓名條例去除有『保護男人，歧視女人』的法律觀念偏差
      。」等語。由前揭法律文義及立法理由，姓名條例第6 條
      第1項第3款特在賦予離婚後獨任監護權利之父母一方，得
      為未成年子女改姓與獨任監護權利之父母一方姓氏相同，
      顯係就子女稱姓另為特別規定，依「特別法優於普通法」
      、「後法優於前法」之法律適用原則，關於姓氏變更，姓
      名條例為民法之特別規定，應予優先適用。原告援為普通
      法之民法第1059條規定，請求被告偕同原告辦理未成年子
      葉祐銓回復姓氏登記為許祐銓，顯然為無理由。又本件被
      告於離婚後獨任未成年子葉祐銓之監護，復於94年1 月13
      日依姓名條例第6 條第1 項第3 款規定向戶政機關申辦未
      成年子更姓登記，核屬依據法律之正當行為，自無該當侵
      權行為之可言，原告援侵權行為法則求命被告回復原狀即
      偕同辦理未成年子葉祐銓回復姓氏登記云云，於法亦屬不
      合，不能准許。
（二）次按「夫妻離婚者，對於未成年子女權利義務之行使或負
      擔，依協議由一方或雙方共同任之。」，民法第1055條第
      1 項前段定有明文。既曰得依協議任之，則夫妻雙方如協
      議對於未成年子女權利義務之行使或負擔由一方任之，並
      就未成年子女關於親權行使之重大事項預為約定，自非法
      所不許。又夫妻離婚就關於未成年子女親權事項預為約定
      ，嗣後如有違反約定情形，效果如何，法律並無明文。惟
      關於親權之約定係屬身分契約與財產契約性質有別，而親
      權之行使需考量未成年子女之最佳利益，其判斷當否經常
      隨監護時間經過及監護當時需要有所不同，並非約定時立
      可預見，性質上不適於當然賦予約定人有請求損害賠償進
      而回復原狀之權利。參照民法第1090條規定：「父母濫用
      其對於子女之權利時，其最近尊親屬或親屬會議，得糾正
      之；糾正無效時，得請求法院宣告停止其權利之全部或一
      部。」，第1055條第3 項規定「行使、負擔權利義務之一
      方未盡保護教養之義務或對未成年子女有不利之情事者，
      他方、未成年子女、主管機關、社會福利機構或其他利害
      關係人得為子女之利益，請求法院改定之。」之意旨，應
      認僅於該違反親權約定情節足認該當親權濫用或對於未成
      年子女有不利情事，他方得請求法院宣告停止親權或聲請
      改定監護，尚不生得依該身分契約請求回復原狀。查本件
      兩造就協議離婚當初是否針對未成年子葉祐銓不得改姓一
      節，各執其詞。證人江錫麒證稱：「（法官：就兩造於92
      年4 月22日簽訂離婚協議書時就兩造未成年子許祐銓姓氏
      部分，有無特別約定及其始末為陳述，提示離婚協議書）
      不記得有提到子女姓氏的問題。」，「（原告訴訟代理人
      ：請求訊問證人就離婚協議書第二項約定時男方家長有特
      別要求不得更改未成年子的姓氏，女方亦表同意，是證人
      江律師基於專業表明依法律規定女方無法單獨更改子女姓
      氏，無須特別約定，是否如此）不記得有此情形。」，「
      （原告訴訟代理人：請求訊問證人是否記得當時在場人士
      ）我記得當時在場有甲○○及其配偶，另有一、二名親屬
      在場，但是姓名及其稱謂我不記得。」，「（原告訴訟代
      理人：請求訊問證人就本件協議的過程是否有清楚的印象
      ）我不記得。」，「（法官：證人記憶所及是否確定當時
      兩造就子女姓氏無特別約定）沒有印象，我僅兩造形成書
      面的部分有印象，除此之外非重要事項，我不復記憶。」
      等語。證人即原告之父甲○○證稱：「（法官：兩造於92
      年4 月22日簽訂離婚協議書時就兩造未成年子許祐銓姓氏
      部分，有無特別約定及其始末為陳述，提示離婚協議書）
      當天有請江律師擬妥離婚協議書的草稿，我看到第二條約
      定有特別要求加註不得改姓，江律師稱：改姓依照法律規
      定不是那麼容易，且離婚協議書應簡潔為當，故沒有行諸
      文字。」，「（原告訴訟代理人：請求訊問證人甲○○是
      否當天是代表原告主要與被告談論協議離婚事宜）是我陪
      同且全程參與的沒錯，這樣原告才不會吃虧。」，「（原
      告訴訟代理人：請求訊問證人當天提出不得更改子女姓氏
      的約定，被告如何表示）被告及其姐姐在場，表示同意。
      」等語（以上參見本院94年6 月22日言詞辯論筆錄）。證
      人甲○○堅證稱於前開離婚協議時曾提及不得為未成年子
      葉祐銓改姓，並得被告同意云云，然此為被告所否認，證
      人江錫麒就此亦不能證明屬實。徵諸兩造協議離婚當時，
      姓名條例並未修正公布，則依當時應適用民法規定，並無
      被告得為其獨任監護未成年子改姓疑慮，而離婚協議書第
      2 條約定：「女方如改嫁人，同意許祐銓權利及義務之行
      使或負擔（監護權）改由男方任之。」字樣，客觀上亦無
      得憑此推認被告將為未成年子許祐銓更改姓氏之可能，而
      證人甲○○係原告之父，證言難免偏頗，證人江錫麒與兩
      造均無故舊，證言較屬可信。綜上，被告抗辯兩造於92年
      4 月22日並未就被告不得為未成年子葉祐銓改姓一節達成
      協議，應可採信。原告主張兩造曾就被告不得為未成年子
      葉祐銓改姓達成協議，不足採取，則原告援依兩造離婚約
      定請求更改未成年子葉祐銓姓氏云云，顯乏依據。況依前
      揭所述，縱兩造離婚協議曾約定被告不得為未成年子葉祐
      銓改姓，原告亦無得逕依此約定請求被告應偕同原告辦理
      未成年子葉祐銓回復姓氏登記為許祐銓，是原告此節主張
      ，亦屬無理由。
五、末按，子女姓氏乃基於法律上父母子女關係而來，尤以血統
    連絡為基礎，基此而得判斷血緣關係（或係法律上父母子女
    關係）及標示資以區別他人，具有保護當事人地位及維護社
    會交易安全之作用，是法律明文子女姓氏非從父姓即從母姓
    ，當有其規定之意義。傳統親屬法基於父系社會兼顧母系家
    族傳宗接代要求，於民法第1059條規定子女稱姓原則從父姓
    ，例外得約定從母姓，惟時值今日社會環境已有改變，除維
    護人倫秩序外，並著重男女平等。觀諸前揭姓名條例第6 條
    第1項第3款規定子女稱姓仍限於父母姓氏，並非毫無節制，
    復觀之立法提案理由「為進一步落實兩性平等目標，彰顯單
    親家庭父母養育子女的辛苦‧‧‧藉此修法，讓姓名條例去
    除有『保護男人，歧視女人』的法律觀念偏差」，要係出於
    落實兩性平等所為修法，未出立法形成自由範圍，應無違反
    憲法規定疑義，原告聲請促使本院職權裁定停止訴訟聲請釋
    憲云云，本院認無理由且無必要，附此敘明。又行政機關受
    理人民依姓名條例第6條第1項第3款規定申請為子女改姓，
    應否得父母共同同意始得為之，核屬行政機關執掌事項，非
    本件所得審究範圍，且與本件應判斷事項無涉，本院自毋庸
    就此論斷，併此敘明。
六、綜上，原告依兩造離婚約定、侵權及民法第1059條規定提起
    本訴，請求判決命被告偕同原告辦理未成年子葉祐銓回復姓
    氏登記為許祐銓，均為無理由，應予駁回原告之訴。
七、本件因事證已臻明確，兩造其餘調查證據聲請及攻擊、防禦
    方法，與判決之結果不生影響，無庸再予調查證據及逐一論
    究，末此敘明。
八、據上論結，本件原告之訴為無理由，依民事訴訟法第78條，
    判決如主文。
中　　華　　民　　國　　94　　年　　7 　　月　　6 　　日
                  家事法庭法　官　熊祥雲
上列正本證明與原本無異
如對本判決上訴，須於判決送達後20日內向本院提出上訴狀
中　　華　　民　　國　　94　　年　　7 　　月　　6 　　日
                          書記官　吳宏明